臺灣臺中地方法院民事判決
109年度重訴字第719號
原        告  曾秋英  

訴訟  代理人  吳金棟律師
被        告  喬邑設計裝潢有限公司

兼法定代理人  邱淑暖  

共        同
訴訟  代理人  路春鴻律師
上列當事人間請求償還支票利益等事件，本院於民國111年1月14
日言詞辯論終結，判決如下：
    主      文
原告之訴及假執行之聲請均駁回。
訴訟費用由原告負擔。
    事實及理由
一、按訴狀送達後，原告不得將原訴變更或追加他訴，但擴張或
    減縮應受判決事項之聲明者，不在此限，民事訴訟法第255
    條第1項第3款定有明文。經查，本件原告起訴時原聲明：「
    ㈠被告應給付原告新臺幣（下同）16,000,000元，及自起訴
    狀繕本送達被告翌日起至清償日止，按週年利率5％計算之利
    息。㈡願供擔保，請准宣告假執行」（見本院卷㈠第15頁）；
    嗣於訴狀送達後，變更聲明為：「㈠先位聲明：1.被告應給
    付原告16,500,000元，及其中16,000,000元自起訴狀繕本送
    達被告翌日起、其中500,000元自民國110年10月1日準備程
    序期日翌日起，均至清償日止，按週年利率5％計算之利息。
    2.願供擔保，請准宣告假執行。㈡備位聲明：1.被告應給付
    原告9,947,400元，及自起訴狀繕本送達被告翌日起至清償
    日止，按週年利率5％計算之利息。2.願供擔保，請准宣告假
    執行」（見本院卷㈡第259至260頁），核屬擴張應受判決事
    項之聲明，與法無違，應予准許。　
二、原告主張：
　㈠先位之訴部分：
　  訴外人即被告邱淑暖胞姊邱淑芬前為被告喬邑設計裝潢有限
    公司（下稱喬邑公司）之會計。被告自109年3月16日起至同
    年7月15日止，委託邱淑芬代表被告陸續向原告借貸如附表
    二所示款項，金額合計9,947,400元，原告預扣利息交付借
    款後，被告共同簽發如附表一編號1至5、7至9所示支票、邱
    淑暖簽發如附表一編號6所示支票（下合稱系爭支票），交
    由邱淑芬轉交原告，作為前開借款本息之擔保。而系爭支票
    雖因未載發票日而為無效票據，然被告仍因原告交付借款受
    有利益。爰依票據法第22條第4項規定，先位訴請被告償還
    票據利益。並先位聲明：⒈被告應給付原告16,500,000元，
    及其中16,000,000元自起訴狀繕本送達被告翌日起、其中50
    0,000元自110年10月1日準備程序期日翌日起，均至清償日
    止，按週年利率5％計算之利息。⒉願供擔保，請准宣告假執
    行。
  ㈡備位之訴部分：
    縱認原告先位之訴為無理由，惟被告迄今尚未清償對原告之
    借款本金9,947,400元。爰依消費借貸法律關係，備位訴請
    被告清償借款。並備位聲明：⒈被告應給付原告9,947,400元
    ，及自起訴狀繕本送達被告翌日起至清償日止，按週年利率
    5％計算之利息。⒉願供擔保，請准宣告假執行。
三、被告則以：系爭支票既未填載發票日，即欠缺支票之形式要
    件而自始無效，原告既對被告無票據權利，自亦不得請求被
    告償還票據利益，是原告先位之訴，應無理由。又邱淑芬為
    喬邑公司之會計，因而保管被告之支票、銀行帳戶存摺、印
    章，並負責處理與廠商間請款、匯款等事宜。被告固曾於99
    年8月2日至107年6月8日間委託邱淑芬代表被告向原告借款
    ，然此部分借款已於107年7月間清償完畢，此後被告未曾再
    委託或授權邱淑芬代表被告向原告借款。詎邱淑芬因個人投
    資股票、期貨失利，竟利用擔任喬邑公司會計職務之便，持
    被告之印章盜蓋於系爭支票，並持系爭支票向原告借貸如附
    表二所示款項，嗣原告將如附表二所示款項匯入喬邑公司或
    邱淑暖之銀行帳戶後，邱淑芬亦將各該款項提出自用。被告
    既未委託或授權邱淑芬代被告向原告借款，即難認兩造就如
    附表二所示款項有達成消費借貸意思之合致，是原告備位之
    訴，亦無理由等語，資為抗辯。並聲明：㈠原告之訴及假執
    行之聲請均駁回。㈡如受不利判決，願供擔保，請准宣告免
    為假執行。
四、本件經兩造整理並簡化爭點，結果如下：
  ㈠兩造不爭執事項（見本院卷㈡第260至262頁）：
　⒈原告持有如附表一所示之支票，前開支票上喬邑公司、邱淑
    暖之印文均為真正。
  ⒉原告有自行或委任訴外人范孟宗、范孟蝶、許閔淳進行如附
    表二所示之匯款。
  ㈡兩造爭執事項（見本院卷㈡第262頁）：
  ⒈原告先位主張依票據法第22條第4項規定，請求被告償還票據
    利益16,500,000元本息，是否有據？
  ⒉原告備位主張依消費借貸法律關係，請求被告清償9,947,400
    元本息，有無理由？
五、得心證之理由：
　㈠先位之訴部分：
　⒈按支票之必要記載事項如有欠缺，除票據法另有規定外（如
    票據法第125條第2、3項），其支票即為無效（票據法第11
    條第1項）。發票年、月、日既為支票絕對必要記載事項（
    票據法第125條第1項第7款），如未記載，則其支票當然無
    效（最高法院98年度台上字第1309號判決意旨參照）。次按
    票據法第22條第4項規定：「票據上之債權，雖依本法因時
    效或手續之欠缺而消滅，執票人對於發票人或承兌人，於其
    所受利益之限度，得請求償還」。此利益償還請求權雖非票
    據上之權利，然係因票據而生，故執票人之票據上權利，須
    曾有效存在，因時效或手續之欠缺而消滅，始足當之。倘該
    票據因欠缺票據之形式要件而自始無效，即無票據上之權利
    ，自無利益償還請求權（最高法院101年度台上字第1677號
    判決意旨參照）。
　⒉經查，原告固持有系爭支票，惟依票據法第125條第1項第7款
    規定，發票年、月、日為支票絕對必要記載事項，業如前述
    ，而系爭支票均未記載發票日，既為兩造所不爭執（見本院
    卷㈠第121頁），則依票據法第11條第1項前段規定，系爭支
    票即因欠缺絕對必要記載事項而自始無效。又依前開說明，
    系爭支票既為無效，則原告就系爭支票自無利益償還請求權
    存在，是原告依票據法第22條第4項規定，先位請求被告償
    還票據利益16,500,000元本息，於法不合，要難准許。
　㈡備位之訴部分：
　⒈按當事人主張有利於己之事實者，就其事實有舉證之責任，
    民事訴訟法第277條前段定有明文。次按稱消費借貸者，於
    當事人間必本於借貸之意思合致，而有移轉金錢或其他代替
    物之所有權於他方之行為，始得當之。而交付金錢之原因繁
    多，故消費借貸除應有金錢之交付外，尚須本於借貸之意思
    而為交付，方克成立。倘當事人主張與他方有消費借貸關係
    存在者，自應就該借貸意思互相表示合致及借款業已交付之
    事實，負舉證之責任，其僅證明有金錢之交付，未能證明借
    貸意思表示合致者，仍不能認為有借貸關係存在（最高法院
    108年度台上字第1070號判決意旨參照）。
　⒉原告主張兩造就如附表二所示款項有消費借貸法律關係存在
    等語，既為被告所否認，則依前開說明，即應由原告就「兩
    造之借貸意思互相表示合致」、「原告已交付借款予被告」
    等利己事實負舉證之責，始符舉證責任分配之原則。經查：
　⑴原告有自行或委任范孟宗、范孟蝶、許閔淳進行如附表二所
    示之匯款，為兩造所不爭執（見兩造不爭執事項第2項），
    業如前述。基此，如附表二所示款項既已匯入喬邑公司或邱
    淑暖之帳戶，則原告主張有將如附表二所示款項交付被告一
    節，固堪認定。
　⑵惟證人邱淑芬於本院審理中具結證稱：我於88年9月至109年7
    月中旬間擔任喬邑公司之會計，被告先前有向原告借款，借
    款方式是由我打電話跟原告說，再由原告跟邱淑暖確認，被
    告也會開立支票給原告，作為借款之擔保。被告對原告之借
    款已經全部還清，原告也將擔保借款之支票全部都還給我，
    但我沒有把支票銷毀。後來原告跟我說，有20,000,000元的
    資金可以借貸給我，只要我開口，就會借我，我就在108至1
    09年間拿系爭支票當作擔保跟原告借款，這些支票中有些是
    之前喬邑公司或邱淑暖向原告借款時開立之支票，有些則是
    我自己私自拿喬邑公司大小章開立的支票，被告都不知道，
    這是我個人與原告的借款關係。我以個人名義借款或以喬邑
    公司、邱淑暖名義向原告借款，講的內容都是一樣的，我會
    直接跟原告說我需要多少錢，不會特別說是誰借款，差別只
    是在我私自未經被告同意向原告借款的時候，原告都沒有再
    跟邱淑暖作確認的動作。109年7月中旬邱淑暖發現我私下跟
    原告借款之後，邱淑暖很生氣，就沒有再讓我保管被告的帳
    戶等語（見本院卷㈡第118至122頁）。由邱淑芬前開證述可
    知，兩造先前雖有金錢借貸關係，然於如附表二所示匯款時
    間前，被告已將其對原告所負借款債務全數清償完畢，如附
    表二所示款項則為邱淑芬個人向原告所借，與被告無涉，堪
    認原告所交付如附表二所示款項之消費借貸契約係成立於原
    告、邱淑芬之間，而非兩造之間。
　⑶原告固主張邱淑芬前開證述內容不實等語。惟查，邱淑芬雖
    為邱淑暖之胞姊及喬邑公司之會計，而與邱淑暖、喬邑公司
    分別具有親屬關係、僱傭關係，然邱淑暖已對邱淑芬提起偽
    造文書、偽造有價證券之告訴，現尚未偵查終結，有刑事傳
    票附卷可憑（見本院卷㈠第53至55頁），亦為兩造所不爭執
    。而依刑法第201條第1項規定，意圖供行使之用而偽造有價
    證券之罪刑為3年以上10年以下有期徒刑，並得併科90,000
    元以下罰金，且係非告訴乃論之罪，足見該罪刑度非輕，是
    邱淑芬應無必要為被告脫免債務之目的而甘冒入罪風險作不
    利於己之虛偽證述，堪認其前開證述，尚可採信。
　⑷原告雖另主張如附表二所示款項係匯入被告之帳戶，被告不
    可能不知情，足證被告確有委託邱淑芬向原告借貸如附表二
    所示款項等語。惟由邱淑芬證稱：喬邑公司及邱淑暖的帳戶
    我都有保管，我保管存摺、大小章、支票、網路銀行的帳號
    密碼，因為我跟邱淑暖是姊妹，所以邱淑暖都把她的帳戶交
    給我管理，金錢也都是由我出入等語（見本院卷㈡第120頁）
    ，可知喬邑公司及邱淑暖之帳戶均由被告授權邱淑芬管理，
    則被告是否明確知悉其等帳戶內各筆款項之出入原因，已有
    疑問。更況邱淑芬向原告借款前，並未取得被告之授權或委
    託，且原告將如附表二所示款項匯入被告帳戶前，亦未依其
    過往習慣向邱淑暖確認借貸之金額等情，業據邱淑芬證述明
    確，則本件僅依「原告有將如附表二所示款項匯入被告帳戶
    」、「被告過去曾向原告借款」等事實，亦難逕予推認兩造
    就如附表二所示款項確有達成消費借貸之合意。原告既未提
    出其他證據以為證明，則依前開說明，即難認其主張之事實
    為真，是原告前開主張，要無可採。
　⒊從而，原告既未舉證證明兩造就如附表二所示款項有達成消
    費借貸之合意，即難認定兩造間就如附表二所示款項有消費
    借貸契約存在，是原告依消費借貸法律關係，備位請求被告
    清償借款9,947,400元本息，即屬無據。　　
六、綜上所述，原告依票據法第22條第4項規定，先位請求被告
    給付16,500,000元，及其中16,000,000元自起訴狀繕本送達
    被告翌日起、其中500,000元自110年10月1日準備程序期日
    翌日起，均至清償日止之法定遲延利息；暨依消費借貸法律
    關係，備位請求被告給付9,947,400元，及自起訴狀繕本送
    達被告翌日起至清償日止之法定遲延利息，均無理由，應予
    駁回。原告之訴既經駁回，則其假執行之聲請即失所附麗，
    爰併予駁回。
七、本件事證已臻明確，兩造其餘攻擊、防禦方法及所提證據，
    經審酌均於判決結果無影響，爰不予逐一論駁，併此敘明。
八、訴訟費用負擔之依據：民事訴訟法第78條。
中　　華　　民　　國　　111 　年　　2 　　月　　25　　日
                  民事第二庭　審判長法　官  呂麗玉
                                    法　官  江奇峰
                                    法　官  鄭百易
上正本係照原本作成。
如對本判決上訴，須於判決送達後20日內向本院提出上訴狀。如
委任律師提起上訴者，應一併繳納上訴審裁判費。
中　　華　　民　　國　　111 　年　　2 　　月　　25　　日
                                    書記官 唐振鐙
附表一（幣別／單位均以新臺幣／元計）： 
編號 發票人 發票日 付款人 支票號碼 金額 1 喬邑公司 邱淑暖 未載 國泰世華商業銀行彰化分行 XA0000000 1,500,000 2 喬邑公司 邱淑暖 未載 國泰世華商業銀行彰化分行 XA0000000 1,000,000 3 喬邑公司 邱淑暖 未載 國泰世華商業銀行文心分行 AQ0000000 1,500,000 4 喬邑公司 邱淑暖 未載 國泰世華商業銀行彰化分行 XA0000000 1,500,000 5 喬邑公司 邱淑暖 未載 國泰世華商業銀行彰化分行 XA0000000 1,000,000 6 邱淑暖 未載 國泰世華商業銀行文心分行 AQ0000000 3,000,000 7 喬邑公司 邱淑暖 未載 國泰世華商業銀行彰化分行 XA0000000 1,000,000 8 喬邑公司 邱淑暖 未載 國泰世華商業銀行彰化分行 XA0000000 5,000,000 9 喬邑公司 邱淑暖 未載 國泰世華商業銀行彰化分行 XA0000000 1,000,000 合計     16,500,000 
附表二（時間均為民國，幣別／單位均以新臺幣／元計）： 
編號 匯款日期 匯款人 受款人 金額 1 109年3月16日 范孟宗 喬邑公司 1,400,000 2 109年3月30日 曾秋英 喬邑公司 530,000 3 109年3月30日 范孟蝶 喬邑公司 940,000 4 109年4月12日 曾秋英 喬邑公司 1,160,000 5 109年4月15日 范孟宗 喬邑公司 700,000 6 109年5月11日 曾秋英 邱淑暖 1,470,000 7 109年7月13日 范孟蝶 喬邑公司 978,700 8 109年7月13日 許閔淳 喬邑公司 808,700 9 109年7月15日 范孟蝶 喬邑公司 980,000 10 109年7月15日 范孟宗 喬邑公司 980,000 合計    9,947,400